最高法院刑事判決　　　　　　　　　　　　　　　八十八年度台上字第六○四四號
　　上　訴　人　甲○○
右上訴人因殺人案件，不服台灣高等法院高雄分院中華民國八十八年九月六日第二審
判決（八十八年度上訴字第一一五一號，起訴案號：台灣高雄地方法院檢察署八十七
年度偵字第二五九五七、二七二一四號），提起上訴，本院判決如左：
    主  文
原判決撤銷，發回台灣高等法院高雄分院。
    理  由
本件原判決認定上訴人甲○○於民國八十七年十一月八日凌晨零時十分許，在高雄市
小港區○○路一八八巷內，以口頭禪「幹！做什麼」向吳輝能打招呼，而與吳輝能發
生爭吵，竟明知其所持有之尖刀甚為鋒利，及胸部為人體要害之處，如持該尖刀刺殺
人體胸部，可致人於死，仍基於殺人犯意，持該尖刀一把猛刺吳輝能左胸一刀，致吳
輝能左胸外傷長四公分、深八公分、寬二公分，經路人攔計程車送醫急救，延至同日
凌晨一時四十分許，終因左胸被刺心臟受創，失血過多死亡。上訴人於刺殺吳輝能後
隨即逃回家中，聯絡其友人即高雄市政府警察局小港分局刑事組小隊長陳世得，於陳
世得至上訴人家中時，向陳世得自白其犯罪事實，並經警起出作案用之尖刀一把及血
衣、血褲各一件等情。因而撤銷第一審判決，改判仍論處上訴人殺人（累犯）罪刑，
固非無見。
惟查：(一)、審理事實之法院，對於案內與論罪科刑、罪名成立與否有關之一切證據，
除認為不必要者外，均應詳為調查，然後基於調查所得之證據以為判斷之基礎；苟與
待證事實有重要關係，在客觀上認為應行調查之證據，又非不易調查或不能調查，而
未依法加以調查，率予判決者，即有刑事訴訟法第三百七十九條第十款規定所稱應於
審判期日調查之證據而未予調查之違法。又刑法第六十二條所謂自首，祇以犯人在其
犯罪未發覺前，向該管公務員自承犯罪，而受裁判為已足，至所謂未發覺之罪，凡有
偵查職權之公務員，不知有犯罪之事實，或雖知有犯罪事實，而不知犯罪人為何人，
均屬之。卷附安泰醫院八十六年八月十九日醫總字第一六七六號函稱吳輝能係於八十
七年十一月八日凌晨（零時）二十六分至該院急診就醫（原審卷四十九頁）。如果無
訛，則證人游志卿證稱伊聽說吳輝能被人刺一刀，送醫急救，趕到醫院時，已有很多
穿制服之警員在醫院處理，吳輝能則還在急救中，約零時十五分左右，伊在醫院門口
聽民眾說是「黑龍仔」做的，伊聽到這個訊息即向組長報告說是「黑龍仔」做的。伊
有向主管提到綽號「黑龍仔」是兇手云云（第一審卷第九十一頁背面、原審卷第四十
二頁），是否與事實相符？即有待釐清。原審未傳訊該證人所指之主管或刑事組長詳
予調查釐清，遽採上開證詞為認定當日零時十五分許，上訴人之犯行即為有偵查犯罪
職權之警員發覺，而將之列為偵查之對象，上訴人向警員陳世得陳述犯罪事實在後，
不符自首減刑要件之基礎，尚嫌速斷。又證人陳世得證稱當天晚上伊帶班臨檢，途中
刑事組打呼叫器要伊回去，伊回到組裡，組長告訴伊轄區內發生殺人案……伊隨即趕
到上訴人家……等語。則對於刑事組長在刑事組告知陳世得發生殺人案時，是否在刑
事組長由安泰醫院得到游志卿報告知悉係「黑龍仔」所為之後？攸關上訴人向陳世得
陳述犯罪事實究竟在警員發覺其犯罪之前或之後？及是否符合自首要件之認定至有關
係。原審未予究明釐清，即為上訴人不利之認定，其審理猶有未盡。(二)、有罪之判決
書，對被告有利之證據不採納者，應說明其理由，為刑事訴訟法第三百十條第二款所
明定。故有罪判決書對於被告有利之證據，如不加採納，必須說明其不予採納之理由
，否則即難謂無判決不備理由之違誤。是事實審法院應於審判期日就被告否認犯罪所
為有利之辯解事項與證據，予以調查，而於有罪判決理由內詳加論列，否則率行判決
，即屬於法有違。上訴人始終否認有殺人犯行，於警訊及事實審審理中辯稱上訴人因
打招呼與被害人發生誤會，見被害人持刀出來，為求自保與被害人發生扭打，在扭打
奪刀過程中不慎刺傷被害人，刀子原非伊所持有，伊所犯僅為過失致人於死或傷害致
人於死之罪嫌等語（警卷第二頁背面、第一審卷第六十五頁正面、原審卷第九十五頁
）。原審對於上訴人此項有利之辯解，未予究明釐清，復未說明不予採取之理由，即
判處上訴人殺人罪刑，亦有可議，並有判決理由不備之違誤。上訴意旨指摘原判決不
當，尚非全無理由，應認有撤銷發回更審之原因。
　據上論結，應依刑事訴訟法第三百九十七條、第四百零一條，判決如主文。
　中      華      民      國    八十八    年      十      月    二十八
                              日最高法院刑事第五庭
                                  審判長法官  董  明  霈
                                        法官  丁  錦  清
                                        法官  賴  忠  星
                                        法官  林  茂  雄
                                        法官  王  居  財
      右正本證明與原本無異
                                              書  記  官
中      華      民      國    八十八    年     十一     月      三      日
